臺灣高雄地方法院民事判決　九十年度訴字第三○三三號
　　原　　　告　甲○○
　　被　　　告　乙○○
右當事人間返還房屋等事件，本院判決如左：
    主    文
被告應自座落高雄縣鳳山市○○○路五八三巷九之一號四樓之房屋遷出並返還原告。
訴訟費用由被告負擔。
本判決於原告以新台幣伍拾玖萬元為被告供擔保後得假執行。
    事    實
甲、原告方面：
一、聲明：除假執行擔保金額外，餘如主文所示。
二、陳述：
（一）緣被告於民國（下同）八十六年十一月十四日向原告購買座落在高雄縣鳳山市
      ○○○路五八三巷九之一號四樓之房屋（下稱系爭房屋），雙方訂有不動產買
      賣契約書，其中第二條第二項約定自八十六年十一月十四日起銀行貸款概括由
      被告繳納，並約定於八十八年十一月十四日再將前開房屋移轉所有權登記，惟
      被告竟自八十八年九月十六日起即未依約繳納貸款，致銀行聲請查封前揭房屋
      。
（二）按「因不可歸責於雙方當事人之事由，致一方之給付全部不能者，他方免為對
      待給付之義務；如僅一部不能者，應按其比例減少對待給付。前項情形，已為
      全部或一部之對待給付者，得依關於不當得利之規定，請求返還。」民法第二
      百六十六條定有明文。經查，被告係因其母不幸於八十七年間去世而不符合購
      買國宅之資格，此為不可歸責於雙方當事人之事由，致原告給付系爭房屋所有
      權不能。但原告已將系爭房屋交付被告使用，因此爰依上開民法第二百六十六
      條第二項規定，依不當得利之法律關係請求被告遷出並返還系爭房屋。
三、證據：提出不動產買賣契約書、存證信函、建築改良物所有權狀、土地所有權狀
    、本院支付命令、高雄縣鳳山地政事務所查封登記函、戶籍謄本各一份為證。
乙、被告方面：被告未於最後言詞辯論期日到場，惟據其前所提出聲明及陳述如下：
一、聲明：
（一）請求駁回原告之訴及假執行之聲請。
（二）訴訟費用由原告負擔。
二、陳述：兩造買賣契約係約定於八十八年十一月十四日將系爭房屋移轉所有權登記
    予被告，惟購買國宅之資格須有配偶或與直系血親同住才可購買。於八十六年十
    一月十四日被告購買系爭房屋之時，當時被告之父早已逝世，但被告之母仍健在
    且與被告同住，是被告當時乃符合購買國宅之資格。惟被告之母不幸於八十七年
    間去世，被告因此不符合購買國宅之資格。是被告既無法過戶取得系爭房屋之所
    有權，因此嗣後才未依約繳納銀行貸款。
    理    由
一、按「訴狀送達後，原告不得將原訴變更或追加他訴。但有下列各款情形之一者，
    不在此限：二、請求之基礎事實同一者。」民事訴訟法第二百五十五條第一項第
    二款定有明文。本件原告原係依據民法第二百五十九條第一款解除契約後回復原
    狀之法律關係提起本訴，嗣於訴訟進行中，變更依民法第二百六十六條第二項不
    當得利之法律關係主張，兩請求權之基礎事實均係基於八十六年十一月十四日購
    買系爭房屋之買賣合約，故原告之變更符合上開規定，應予准許，合先敘明。
二、本件被告經合法通知，無正當理由未於最後言詞辯論期日到場，核無民事訴訟法
    第三百八十六條所列各款情形，爰依原告之聲請，由其一造辯論而為判決。
三、本件原告主張被告於八十六年十一月十四日向原告購買系爭房屋，雙方訂有不動
    產買賣契約書，其中第二條第二項約定自八十六年十一月十四日起銀行貸款概括
    由被告繳納，並約定於八十八年十一月十四日再將前開房屋移轉所有權登記，惟
    被告竟自八十八年九月十六日起即未依約繳納貸款，致銀行聲請查封前揭房屋之
    事實，業經原告提出不動產買賣契約書、存證信函、建築改良物所有權狀、土地
    所有權狀、本院支付命令、高雄縣鳳山地政事務所查封登記函各一份為證，核屬
    相符，且為被告所不爭執，自堪信其主張為真實。
四、按「因不可歸責於雙方當事人之事由，致一方之給付全部不能者，他方免為對待
    給付之義務；如僅一部不能者，應按其比例減少對待給付。前項情形，已為全部
    或一部之對待給付者，得依關於不當得利之規定，請求返還。」民法第二百六十
    六條定有明文。再按臺灣省各縣市申購國民住宅及貸款自購住宅等候名冊作業要
    點第三條第二項第二款規定：「二、申請人應具備下列各款條件：（不合條件者
    ，請勿填寫登記表)．．．2、與直系親屬設籍於同一戶或有配偶者。（惟父母均
    已死亡、戶籍內有未滿二十歲或已滿二十歲仍在學、身心障礙或沒有謀生能力且
    均無自有住宅之兄弟姊妹需要照顧者，得不受本款限制) 」。是申購國民住宅之
    要件之一為「與直系親屬設籍於同一戶或有配偶者」。經查，本件於八十六年十
    一月十四日被告購買系爭房屋之時，當時被告之父早已逝世，但被告之母仍健在
    且與被告同住，是被告當時乃符合購買國宅之資格。惟被告之母不幸於八十七年
    六月二十一日去世，且當時被告亦未娶妻，有戶籍謄本一紙在卷可稽，致使被告
    不符合購買國宅之資格而使原告將於八十八年十一月十四日給付系爭房屋所有權
    變為不可能。再依最高法院三十年度滬上字第二０九號判例意旨：「本件系爭之
    變壓器二具，其一具之交付期限於二十六年十月十九日屆滿，其時上海戰事正在
    進行，被上訴人工廠所在地之浦東屬戰爭地帶，不久即告淪陷，既為上訴人所不
    爭，原判決認定該一具，因不可歸責於被上訴人之事由以致給付不能，依民法第
    二百二十五條第一項之規定．被上訴人免其給付義務，自無不合。至被上訴人在
    其給付期以後，是否恢復工作，又可製造上訴人所定造之變壓器，於其已因給付
    不能免除給付之義務並無影響。」意即給付不能不限於永久不能，縱被告於九十
    年八月八日與大陸籍女子戴翠瓊結婚，有前開戶籍謄本可證，致使其再度符合購
    買國宅之資格而使原告可依約移轉系爭房屋所有權，惟亦不影響前開不可歸責於
    雙方當事人之給付不能之效力。再查，原告已將系爭房屋交付被告使用，為被告
    所不爭執，即原告已為買賣契約一部之對待給付，從而，原告本於不可歸責於雙
    方當事人之事由，爰依上開民法第二百六十六條第二項規定，依不當得利之法律
    關係請求被告遷出並返還系爭房屋，即有理由，應予准許。
五、原告陳明願供擔保，請求宣告假執行，核無不合，爰酌定相當之擔保金額，予以
    准許。
據上論結，本件原告之訴為有理由，依民事訴訟法第三百八十五條第一項前段、第七
十八條、第三百九十條第二項，判決如主文。
中　　　華　　　民　　　國　　九十一　　年　　　五　　　月　　　八　　　日
                              臺灣高雄地方法院民事庭
~B法　　　官　官信成
右為正本係照原本作成。
如不服本判決，應於送達後廿日內，向本院提出上訴狀並表明上訴理由，如於本判決
宣示後送達前提起上訴者，應於判決送達後十日內補提上訴理由書（須附繕本）。
中　　　華　　　民　　　國　　九十一　　年　　　五　　　月　　　八　　　日
~B法院書記官　謝群育
